【裁判字號】    89,重上,31
【裁判日期】    890607
【裁判案由】    清償債務
【裁判全文】
臺灣高等法院臺中分院民事判決                      八十九年度重上字第三一號
    上  訴  人  乙○○
    訴訟代理人  吳雄仁律師
    被  上訴人  彰化商業銀行股份有限公司
                            設.
    法定代理人  蔡茂興      住.
    訴訟代理人  甲○○      住.
右當事人間請求清償債務事件，上訴人對於中華民國八十八年十二月二十三日臺灣臺
中地方法院第一審判決（八十八年度重訴字第六一五號），提起上訴，本院判決如左
：
      主      文
上訴駁回。（原判決所命給付本金減縮為新台幣壹仟伍佰玖拾伍萬肆仟肆佰捌拾陸元
）
第一、二審訴訟費用由上訴人負擔百分之九十七，其餘由被上訴人負擔。
      事      實
一、上訴人聲明請求判決：(一)原判決廢棄。(二)被上訴人在第一審之訴駁回。(三)第一、
    二審訴訟費用由被上訴人負擔。其事實上之陳述及所用證據除與第一審判決書記
    載相同部分引用外並補稱：(一)新修正之民法第七百三十九條之一規定：「本節所
    規定保證人之權利，除法律另有規定外，不得預先拋棄。」又民法債篇施行法第
    三十三條規定：「修正之民法第七百三十九條之一之規定，於民法債篇修正前成
    立之保證亦適用之」。被上訴人據以主張之定型化保證書第三條：「貴行無須再
    徵求保證人之同意拋棄擔保物權之全部或一部，或允許主債務人延、分期清償或
    更換擔保物。」第四條：「民法債篇第二章第二十四節保證各法條內有關保證人
    之權利，除時效抗辯不得預先拋棄者外，保證人均自願拋棄。」均違背上開規定
    為自始無效。被上訴人曾允許其主債務人中新有限公司（以下簡稱中新公司）延
    期清償，有被上訴人南台中分行致中新公司法定代理人蘇清炎之函件可證，被上
    訴人允許主債務人延期清償並未徵得上訴人之同意，依民法第七百五十五條規定
    ，上訴人不負保證之責任。(二)被上訴人謂係另一保證人蘇清炎申請分期延期清償
    云云，姑不論何人申請被上訴人延期清償，但結果係允許主債務人中新公司延期
    清償，此有通知函件（第一審判第四十九頁）可證。(三)被上訴人援引最高法院五
    十年台上字第二二五一號判決主張：若因債務人無法清償，而另定攤還方法者，
    為債權人被事實所迫與自願延期之意義不同云云，惟查主債務人中新公司曾經提
    供價值近億元之不動產設定抵押權予被上訴人，已足夠被上訴人自抵押物取償，
    被上訴人在執行拍賣抵押物時，也自承抵押物之價值為四千五百四十六元，遠超
    過本件債權額，足見被上訴人絕非無法取償迫於事實而接受分期攤還。(四)被上訴
    人行使權利違反民法第一百四十八條之規定。至債務人中新公司向被上訴人借款
    七筆共新台幣（下同）二千九百一十萬元，提供價值上億元之不動產設定第一順
    位抵押權與被上訴人，被上訴人行使抵押權，執行法院囑託鑑價徵詢被上訴人之
    意見後核定拍賣底價為九千八百餘萬元，雖比市價低，但金額頗鉅，一般人無鉅
    款可買，以致拍賣未成，經過執行法院三、四次減價拍賣，底價已降為四、五千
    萬元，此時中新公司法定代理人洽請被上訴人承受該不動產，執行法院亦函詢其
    是否承受，惟被上訴人不承受，而聲請執行法院多次減價拍賣，至第六次拍賣，
    才被第三人以二千七百二十萬元之賤價拍定，以致被上訴人不能從抵押物完全取
    償，若被上訴人在底價隆至四、五千萬元時承受，其債權全部獲償，且取得超值
    之不動產，被上訴人不此之圖，以致被第三人賤價標購，無法完全受償，遂轉向
    保證人求償不足部分，其行使權利損人不利己，尤其保證人受損更大，有違民法
    第一百四十八條第二項之規定，又拍賣抵押物，多次降價拍賣，從未知會上訴人
    ，使上訴人得設法解決，其行使權利違反民法第一百四十八條第二項之規定，不
    得再向上訴人追償。(五)被上訴人起訴請求金額有誤，對於被上訴人減縮後之金額
    不爭執。(六)被上訴人請求違約金不當，被上訴人請求之違約金係按日按本金之一
    定比率計算與利息無異，其既已請求按日計算之利息，則利息性質之違約金不得
    重複請求，被上訴人係以借據內極小字體印刷之違約金條款為其請求之依據，此
    違約金係定型化契約，依最高法院七十三年第十次民事庭會議決議及消費者保護
    法第十一條、第十二條、第十四條、第十五條及同法施行細則第十一條、第十二
    條之諸規定該違約金條款應無效。退步言之，即令該違約金條款為有效，亦屬過
    高，請依民法第二百五十二條之規定予以核減等語。
二、被上訴人聲明請求判決：(一)上訴駁回。(二)第一、二審訴訟費用由上訴人負擔，其
    事實上之陳述及所用證據除與第一審判決書記載相同部分引用外並補稱：(一)原審
    法院八十六年度民執六字第一八四○四號強制執行案，被上訴人原聲請強制執行
    狀中請求金額欄附表中第六筆一百八十萬元利息起算日係自八十六年四月十八日
    起至清償日止，然原執行法院製作分配表時誤為自八十四年四月十五日起算，其
    間差額四十一萬四千七百四十元，被上訴人同意在本件請求中扣除，扣除後請求
    之本金減縮為一千五百九十五萬四千四百八十六元。(二)銀行與連帶保證人間所訂
    定之保證契約，乃保證人擔保借款人對銀行債務之清償責任，銀行對保證人並不
    負任何義務，保證人亦無從因保證契約自銀行獲取報償，其性質上屬單務無償契
    約，並非消費之法律關係，保證人亦非消費者，自無消費者保護法之適用。（八
    十四年度法律座談會研究結果及審查意見）。(三)最高法院八十八年台上字第一○
    八四號判決意旨亦認為有關融資借貸之保證契約，無消費者保護法之適用。(四)被
    上訴人行使抵押權拍賣主債務人之不動產，一切程序皆依循強制執行法，透過公
    開拍賣程序拍定，上訴人竟指為賤賣，自屬無據。(五)上訴人請求之利率係依貸放
    時銀行一般放款利率之水準（介於年息百分之十至百分之九‧五之間）遠低於民
    法第二百零五條所允許百分之二十甚多，次查被上訴人所請求之違約金為遲延利
    息之請求，符合民法第二百三十三條第一項規定。(六)蘇清炎個人以保證人身份向
    本行申請延貸，經辦員本意要通知蘇清炎，但通知書寫為「中新有限公司蘇清炎
    先生」等語。補提蘇清炎申請書、彰南中字第五二二號函影本等件。
      理      由
一、本件被上訴人於原審起訴主張：訴外人中新公司於民國八十二年六月二十一日邀
    同上訴人為連帶保證人，先後向被上訴人借款七筆共計二千九百十萬元，分別約
    定利息按週年利率百分之九‧五、九‧七五及十計算逾期清償在六個月以內者按
    上開利率百分之十，逾期六個月以上按上開利率百分之二十計付違約金，借款期
    限均為一年，詎中新公司自八十四年四月一日起，即未依約繳付本息，嗣被上訴
    人聲請法院拍賣抵押物，經分配計算至八十七年五月五日止之利息違約金及本金
    後，尚不足受償本金一千六百三十六萬九千二百二十六元等情，爰求為命上訴人
    給付不足受償之本金一千六百三十六萬九千二百二十六元及利息違約金之判決。
    並於第二審主張不足清償本金額應為一千五百九十五萬四千四百八十六元，減縮
    本金請求為該金額。
二、上訴人則以：(一)上訴人未於七張借據上簽名，故無庸負連帶保證責任。(二)被上訴
    人未經上訴人同意，允許主債務人中新公司延期清償，依民法第七百五十五條規
    定，上訴人不負連帶保證責任。(三)被上訴人不願承受拍賣之不動產，亦未知會上
    訴人設法解決，致賤價拍定不足清償，其行使權利，違反民法第一百四十八條之
    規定。(四)違約金約定違反消費者保護法第十一條、第十二條、第十四條、第十五
    條及同法施行細則第十一條、第十二條規定，而為無效，縱令有效亦屬過高等語
    資為抗辯。
三、被上訴人主張上訴人為訴外人中新公司向被上訴人借款最高限額五千萬元之連帶
    保證人之事實，業經上訴人自認並有保證書在卷可稽，自屬真正，被上訴人已將
    系爭七筆借款交付中新公司之事實，業據提出放款支出傳票、轉帳收入傳票各七
    紙為證，上訴人於原審之訴訟代理人蘇清炎並已自認：「錢確實有借，不過抵押
    的房子賣的太便宜了」等情（見原審卷第二十九頁），上訴人所立保證書，業已
    載明：「連帶保證人今向彰化商業銀行股份有限公司保證中新有限公司對貴行現
    在（包括過去所負現在尚未清償）及將來所負之借款、票款透支、墊款保證、損
    害賠償等及其他一切債務，以本金新台幣伍仟萬元整為限額暨其利息、遲延利息
    、違約金、損害賠償及其他從屬於主債務之負擔，保證人願與主債務人負連帶清
    償之責任：：：」，則被上訴人將系爭七筆借款貸予中新公司時未通知上訴人，
    上訴人亦未於借據上簽名，並不影響上訴人之保證責任。系爭七筆借款，經被上
    訴人聲請拍賣抵押物求償，經分配計至八十七年五月五日止之利息違約金本金後
    ，仍不足受償本金一千五百九十五萬四千四百八十六元之事實，業經上訴人表示
    不爭執，並有分配表影本在卷可憑（按分配表第六筆一百八十萬元利息起算日，
    被上訴人聲請自八十六年四月十八日起算，原審執行法院誤自八十四年四月十五
    日起算，多計四十一萬四千七百四十元，此部分業經被上訴人減縮請求金額），
    則被上訴人依保證關係請求上訴人給付該未受清償之本金，及自八十七年五月六
    日起之利息，並自八十七年六月七日起依約加計違約金，自無不合。
四、上訴人抗辯被上訴人未經上訴人同意允許主債務人中新公司延期清償云云，係以
    被上訴人所發通知書（附於原審卷四十九頁）為論據，惟查被上訴人主張該通知
    書係同意另一保證人蘇清炎個人分期清償並非同意中新公司延期清償。經查該通
    知記載：「敬啟者：台端已申請撤回執行及申請繳款ＮＴ萬元及分期（月）償
    還一案，敝行總行已暫准。請速依申請履行，避免台中地院9.拍賣中新有限
    公司不動產。此致  中新有限公司蘇清炎先生台照」等字樣，該通知書顯係答覆
    分期償還之申請。而分期償還之申請人為蘇清炎個人，並非中新公司，此有被上
    訴人提出之蘇清炎申請書、債務分期償還契約書在卷可證（本院卷一○七頁、一
    一一頁），被上訴人之逾期放款處理中心之內部處理公文（本院卷一○九頁、一
    一○頁），亦載明係針對中新公司之保證人蘇清炎之申請而處理，則該通知書係
    通知保證人蘇清炎，允其分期攤還，並非同意主債務人中新公司延期清償甚明，
    按蘇清炎係中新公司之法定代理人，並為系爭借款之保證人為不爭之事實，該通
    知書記載「此致中新有限公司蘇清炎先生」僅為對蘇清炎個人之稱謂，尚難據此
    認定係同意主債務人延期清償，上訴人執此抗辯被上訴人同意主債務人延期清償
    ，上訴人可不負連帶保證責任一節，不足採取。
五、被上訴人行使抵押權拍賣主債務人之不動產，係依法行使權利，拍賣之不動產無
    人應買，一再核減底價，拍定之價款不足清償被上訴人之債權，固為事實，但拍
    賣抵押物無人應買時，債權人得以底價承受，乃屬債權人之權利，並非義務。
    上訴人不為承買，亦不得指為權利濫用違背誠信。上訴人為主債務人中新公司之
    董事，並為該公司法定代理人蘇清炎之子，有公司變更登記事項卡，戶籍謄本在
    卷可憑（本院卷八十六頁、一審卷十八頁），對於中新公司不能清償系爭借款，
    抵押權遭拍賣之情形，衡情應已知悉，縱然不知，被上訴人行使抵押權，亦無知
    會上訴人之義務，亦無證據證明被上訴人有故為隱瞞上訴人不使知悉設法解決之
    情形，則上訴人僅以被上訴人不承受拍賣物，未知會上訴人設法解決，而主張被
    上訴人行使權利違背民法第一百四十八條之規定，核屬乏據。
六、按消費者保護法所稱之消費者係指以消費為目的而為交易、使用商品或接受服務
    者而言，此觀同法第二條第一款規定自明，有關融資借貸之保證契約，具有活絡
    借款人之資金週轉，顯非消費者之交易，並無適用消費者保護法之餘地（參見最
    高法院八十八年度台上字第一○八四號裁判要旨），況查上訴人應負之保證責任
    範圍已載明於保證書，經上訴人同意，簽名成立生效，對於上訴人並無不公之處
    。系爭借款契約，約定之違約金，載明於借據正面，與其他條款並列，清晰明瞭
    ，載明逾期六個月以內按原約定利息利率（年息百分之九‧五、九‧七五或十）
    百分之十計算，逾期六個月以上按原約定利率百分之二十計算，即違約金至多按
    年息百分之二計算，加計原利息，仍遠低於最高利率之限制，並未違背公共秩序
    義良風俗，亦無違約金約定過高之情形，上訴人抗辯違約金約定無效或過高云云
    ，均無足採。
七、綜上，原判決命上訴人負連帶保證責任，給付被上訴人一千五百九十五萬四千四
    百八十六元及利息違約金（逾此範圍之本金，業經減縮），其理由未及適用新修
    正之民法第七百三十九條之一規定，其結果並無不合，上訴意旨聲明廢棄核無理
    由，應予駁回。減縮部分被上訴人於一審起訴非伸張權利所必要，上訴人上訴為
    防衛權利所必要，爰命被上訴人負擔部分訴訟費用。兩造其餘攻擊防禦方法對於
    本院上開認定結果無影響，不予論列，並此明。
八、據上論結，本件上訴為無理由，依民事訴訟法第四百四十九條第二項第一項、第
    八十一條第一項第二項，判決如主文。
中      華      民      國    八十九    年      六      月      七      日
~B1民事第四庭審判長法  官  黃斐君
~B2                法  官  張鑫城
~B3                法  官  陳蘇宗
右為正本係照原本作成。
如對本判決上訴，須於收受判決送達後二十日內向本院提出上訴書狀，其未表明上訴
理由者，應於提出上訴後二十日內向本院提出上訴理由書（須按他造人數附具繕本）
，並繳納送達用雙掛號郵票拾份（每份參拾肆元）。
上訴時應提出委任律師或具有律師資格之人之委任狀；委任有律師資格者，另應附具
律師及格證書及釋明委任人與受任人有民事訴訟法第四百六十六條之一第一項但書或
第二項（詳附註）所定關係之釋明文書影本。
~B                 書記官  林世傑
中      華      民      國    八十九    年      六      月      八      日
附註：
民事訴訟法第四百六十六條之一（第一項、第二項）
對於第二審判決上訴，上訴人應委任律師為訴訟代理人。但上訴人或其法定代理人具
有律師資格者，不在此限。
上訴人之配偶、三親等內之血親、二親等內之姻親，或上訴人為法人、中央或地方機
關時，其所屬專任人員具有律師資格並經法院認為適當者，亦得為第三審訴訟代理人
。
                                                                        Ｑ


司法院資訊處製作；財團法人民間司法改革基金會備份。
